【裁判字號】    98,訴,323
【裁判日期】    980824
【裁判案由】    確認買賣關係不存在等
【裁判全文】
臺灣板橋地方法院民事判決               98年度訴字第323號
原      告  華南商業銀行股份有限公司
法定代理人  丙○○
訴訟代理人  陳忠輝律師
            己○○
被      告  戊○○
            甲○○
上二人共同
訴訟代理人  游開雄律師
複代理人    吳保任律師
上列當事人間確認買賣關係不存在等事件，經本院於民國98年8
月10日言詞辯論終結，判決如下：
    主  文
原告之訴駁回。
訴訟費用由原告負擔。
    事實及理由
一、原告起訴主張：
  (一)被告甲○○於民國97年6 月20日立具授信契約書約定訴外人
    （即借款人）連運運通有限公司（以下簡稱連運公司）邀同
    保證人甲○○等二人為連帶保證人，簽定貸款契約書。並於
    97 年6月27日向原告借款新臺幣（下同）1000萬元（含本金
    及其利息、遲延利息、違約金、損害賠償及其他有關費用）
    ，保證人願與主債務人負連帶清償之責任。訴外人連運公司
    於97年8 月1 日受台灣票據交換所為拒絕往來尚未解除通知
    ，依授信約定書第7 條規定，其所有債務應視為到期。連帶
    保證人即被告甲○○依法即應負連帶清償責任，惟其非但未
    為清償，並於97年8 月22日以買賣為原因，以虛偽登記之方
    式將其所有如附表所示之不動產（以下簡稱系爭不動產）移
    轉予被告戊○○，以達脫產避免執行之目的，足以損害原告
    債權人之債權。
  (二)按表意人與相對人通謀而為虛偽意思表示者，其意思表示無
    效，民法第87條第1 項定有明文。又買賣依民法第345 條第
    1 項規定，乃當事人約定一方移轉財產權於他方，他方支付
    價金之契約，是有效之買賣契約，除當事人間彼此合意外，
    尚應有價金交付之事實始可，被告等固就系爭不動產以買賣
    為原因辦理所有權移轉登記完畢，惟：
    該筆登記之時點為被告甲○○於連運公司財務發生困難之
      際（該公司票據為拒絕往來通知）所為，且被告甲○○另
      一不動產即門牌號碼台北縣永和市○○路6 號之房地，亦
      於同日依夫妻贈與方式贈與予其妻王雅倫，兩不動產辦理
      過戶登記日期僅相差一日，此等時間點未免過於巧合，不
      無藉機脫產之情事。
    況以該等土地建物之買賣方式觀之，按一般不動產買賣過
      戶時多會塗銷原屋主所辦理之抵押權設定，然而經查系爭
      不動產中，尚有所有權移轉後其設定第一順位抵押權並未
      變更，與一般不動產買賣方式並不相同，可見該買賣行為
      益難令人置信為真。
    是依一般社會經驗判斷，上開蓄意脫產之舉，實際上應無
      交付價金，亦無買賣成立之實質，該等買賣契約既屬一通
      謀虛偽之意思表示，揆諸上開說明自屬無效，被告買賣行
      為既屬無效，應當予以塗銷。又原告係被告甲○○之債權
      人，得就其所有之不動產求償，故系爭買賣契約無效時，
      原告提起本件訴訟自有受法律上之確認利益，並得代位請
      求塗銷所有權移轉登記，為此先位聲明訴請判決確認被告
      二人間就如附表所示之不動產，於97年8 月22日以買賣為
      原因，同年8 月28日為所有權移轉登記之買賣關係不存在
      。被告就如附表所示不動產於97年8 月22日以買賣為原因
      ，於97年8 月28日所為所有權移轉登記應予塗銷。
  (三)縱認被告二人間就如附表所示不動產所為之買賣非通謀虛偽
    意思，惟依民法第244 條第1 、2 及4 項規定，債務人所為
    無償行為，有害及債權者，或債務人所為之有償行為，於行
    為時明知有損害於債權人之權利者，債權人得聲請法院撤銷
    之，得並聲請命受益人或轉得人回復原狀。查被告戊○○並
    無資力，且戊○○曾為被告甲○○之姐夫，該系爭不動產現
    由被告甲○○之姐姐乙○○無償使用。故被告間所為買賣及
    詐害債權行為，爰依法備位聲明請求撤銷被告二人間之詐害
    行為，並請求塗銷被告戊○○就系爭不動產所為所有權移轉
    登記，回復為甲○○所有。
  (四)對被告抗辯之陳述：
    原告否認被告所提被證一買賣契約形式及實質真正。
      (1)被告狀稱訴外人乙○○之資力及信用恐無法貸得較低利
        率之房貸，乃將系爭房地借名登記於資力較佳之弟弟即
        被告甲○○名下，以求貸得較低利率。惟查乙○○既然
        資力及信用不如被告甲○○，則乙○○是否真有買受系
        爭房地，即非無疑。
      (2)被告二乙○○板信商業銀行土地分行活期儲蓄存款存摺
        僅附第4 項、第5 項，第4 頁第1 行97年3 月14日結存
        702601元，究從何而來？被告並未提出證明，則乙○○
        是否有資力購屋，已有可疑。
      (3)同上存摺97年3 月20日跨行提款6 筆金額共10萬元，而
        被證一買賣契約書附件付款明細付款紀錄載為同日付現
        30萬元，已有不合。
      (4)同上存摺97年3 月24日現金取款44萬元，而同上付款明
        細表同日付現30萬元，兩者不合。
      (5)同上存摺97年4 月21日並無提款紀錄（同年月17日則有
        現金取款30萬元），而同上付款明細表則於同日4 月21
        日付現30萬元，兩者不合。
      (6)同上存摺97年4 月23日並無撥款紀錄，而同上付款明細
        表卻有付現300 萬元，則乙○○是否真有付款，即非無
        疑。
      (7)同上買賣契約書第5 條：「貸款處理」「買方預定貸款
        新臺幣佰萬元抵付部分買賣價款……」。惟查系爭房
        地係由被告甲○○持向玉山銀行板橋分行抵押貸款320
        萬元（310 萬元抵押貸款，10萬元信用貸款），實際貸
        款與預定貸款之人及金額均不合，則乙○○是否真有買
        受系爭不動產，即非無疑。
      (8)被證三被告甲○○玉山銀行板橋分行存摺第2 項（缺第
        1 項，未見被告甲○○97年4 月向該行貸款後，97年5
        月以後繳交本金、利息情形），顯示同年8 月至11月之
        貸款本息皆由被告甲○○繳交，至同年12月、本98年1
        月、2 月始由乙○○依次轉帳7000元、8000元、7000元
        入被告甲○○帳戶內，彼時皆在原告97年10月假處分查
        封系爭不動產之後，顯見乙○○與被告甲○○偽串貸款
        本息由其繳交之假象，由此亦可見系爭房地並非乙○○
        所買受。
      (9)縱被告能證明訴外人乙○○之買賣契約為真正，亦不能
        證明系爭房地為訴外人乙○○所有。
    原告否認被告所稱：訴外人乙○○為系爭房地之實際所有
      權人；乙○○將系爭房地借名登記在被告甲○○名下；乙○○終止與被告甲○○間之借名契約，改將系爭房地登記
      予被告戊○○。
      (1)訴外人乙○○未曾登記為系爭房地所有權人，其顯非被
        告所稱之實際所有權人。又系爭房地於被告間偽作買賣
        移轉登記前即登記為被告甲○○所有，訴外人乙○○自
        非實際所有權人。
      (2)原告否認被告所稱：訴外人連運公司向原告借款徵信期
        間，被告甲○○有向原告之承辦人蕭相全表明其僅有位
        於永和市之共有房地，系爭房地雖登記其名下，但非其
        所有，實際所有權人為其姊乙○○，乙○○只是借名登
        記在其名下，如果因為其名下沒有價值之不動產，而使
        徵信不過也沒辦法……此僅為徵信作業之例行公事，這
        個房屋形式上只是強化其資格，對連運公司借款是否通
        過沒有重大影響等情。
      (3)被告甲○○為借款人連運公司之經理，並非被告所稱因
        該公司負責人之請託，勉強同意擔任借款連帶保證人，
        如此單純。
      (4)借款人連運公司於97年6 月下旬向原告借款1000萬元，
        於借款次月7 月該公司即告退票，8 月1 日為拒絕往來
        戶，被告間隨即於8 月28日將系爭房地偽作買賣移轉登
        記，於訴訟中並偽稱訴外人乙○○借名登記，以逃避保
        證債務之強制執行。
    被告偽稱系爭房地為他人借名登記，並偽作買賣移轉登記
      ，以逃避保證債務之強制執行，原告自有提起確認買賣關
      係不存在之訴之法律上利益。
      (1)原告否認被告所稱原告已知悉被告間無買賣關係存在。
      (2)被告稱：「故縱被告戊○○與被告甲○○間無買賣之意
        思表示……」，則被告應舉證證明其間就系爭房地有賣
        關係存在之事實。
      (3)被告又稱被告分別與訴外人乙○○成立委任契約而為系
        爭房地之移轉，被告間就系爭房地所有權之移轉是否有
        效，依民法87條第2 項規定，應依借名登記契約是否有
        效而為判斷，因被告戊○○與乙○○之借名登記契約迄
        今仍有效，則戊○○為系爭房之登記名義人，應難謂無
        登記合法原因；被告甲○○因與訴外人乙○○間借名登
        記契約已合法終止，則甲○○對系爭房地既無任何權利
        ，原告自不應允許代位甲○○行使物上請求權，訴請被
        告戊○○塗銷系爭房地所有權移轉登記等語。惟按民法
        第87條第2 項規定：「虛偽意思表示，隱藏他項法律行
        為者，適用關於該項法律行為之規定」，所指隱藏他項
        法律行為，係指隱藏表意人與相對人間之他項法律行為
        ，自不及於表意人、相對人以外之第三人間之法律行為
        ，故被告稱被告間就系爭房地所有權移轉是否有效，應
        依所隱藏之被告與訴外人乙○○之借名契約是否有效以
        為斷云云，自非可採。
  (五)訴之聲明：
    先位聲明：
      (1)確認被告戊○○與被告甲○○間就系爭不動產，於97年
        8 月22日以買賣為原因，同年8 月28日為所有權移轉登
        記之買賣契約關係不存在。
      (2)被告戊○○就系爭不動產於97年8 月22日以買賣為原因
        ，於97年8 月28日所為所有權移轉登記應予塗銷。
    備位聲明：
      (1)被告戊○○與被告甲○○間就系爭不動產，於97年8 月
        22日所為買賣契約行為，同年8 月28日為所有權移轉登
        記行為，應予撤銷。
      (2)被告戊○○就系爭不動產於97年8 月22日以買賣為原因
        ，於97年8 月28日所為所有權移轉登記應予塗銷。
二、被告則以下列陳詞置辯
  (一)系爭不動產原為訴外人丁○○所有，訴外人乙○○（即被告
    戊○○之前妻）於97年3 月20日向訴外人丁○○買受系爭房
    地，雙方並簽訂買賣契約書，乙○○並自位於板信商業銀行
    土城分行之帳戶內提領現金繳納簽約款、用印款及完稅款等
    款項。惟因乙○○之資力及信用恐無法貸得較低利率之房屋
    貸款，乙○○僅得將系爭不動產借名登記於資力較佳之弟弟
    即被告甲○○名下，以求貸得較低利率之房屋貸款，迨過戶
    完成後，訴外人乙○○旋即找人整修並裝潢系爭房屋，其一
    家人並於97年9 月19日入住系爭房地迄今，對此原告亦不否
    認，故訴外人乙○○為系爭不動產之實際所有權人無疑。嗣
    後訴外人連運公司為資金周轉，欲向原告借款，原告依銀行
    內部規定而要求連運公司提供連帶保證人，被告甲○○因連
    運公司負責人之請託，僅得勉強同意擔任連帶保證人。於原
    告徵信期間，起初被告甲○○向原告承辦人蕭相全表明，其
    僅有位於永和市之共有房地，經蕭相全查詢後覆謂僅有上開
    共有房地恐無法符合條件，然據悉被告甲○○外下尚有系爭
    房地，而被告甲○○雖明確告知蕭相全：「系爭房地雖登記
    在我名下，但非我所有，實際所有權人是我姐姐乙○○，她
    只是借名登記在我名下。如果因為我名下沒有有價值的不動
    產而使徵信不過也沒辦法」。詎料，蕭相全為求連運公司貸
    款案通過以增加自己之業績，竟未向原告公司據實陳述被告
    甲○○之說明，反而一方面隱瞞原告如此重大之訊息，另一
    方面向被告甲○○訛稱此僅為徵信作業之例行公事，這個房
    屋形式上只是強化你的資格，對連運公司借款是否通過沒有
    重大影響等語。被告甲○○不以為意，配合辦理相關連帶保
    證手續，迨至97年8月間，訴外人乙○○與被告甲○○閒聊
    時，方知悉前情，乙○○怒責甲○○未先告知，擅作主張，
    且為保障自身權益，爰終止與被告甲○○間之借名登記契約
    ，改將系爭不動產登記至被告戊○○名下，惟為免被告甲○○因借名登記契約消滅而將系爭房地移轉與被告戊○○一事
    ，遭國稅局認定係贈與而課予贈與稅，遂將移轉原因登載為
    買賣，且為避免房貸利率有所更動，遂未更改為最高限額抵
    押權之債務人及設定義務人  然此均無礙於系爭不動產之實
    際所有權人為乙○○，合先敘明。
  (二)被告甲○○與被告戊○○間無買賣契約關係存在，已如前述
    ，此為原告所知悉，故原告提起確認被告甲○○與戊○○間
    買賣契約關係不存在之訴，實令人匪夷所思，原告應無提起
    確認買賣關係不存在之訴之必要。另一方面，被告甲○○屢
    屢向原告之職員蕭相全表示，系爭不動產非被告甲○○所有
    ，而係訴外人乙○○所有，則原告得否就系爭不動產主張權
    利，關鍵應為系爭不動產之真正所有權人為何人。因原告縱
    提起確認買賣關係不存在訴訟，後亦經判決勝訴確定，然亦
    無法確認系爭不動產之真正所有權人為何人，嗣後原告欲對
    系爭房地為強制執行時，訴外人乙○○亦勢必提起第三人異
    議之訴以捍衛其權利，故原告恐無法藉由此確認買賣關係不
    存在之訴訟，除去「恐怕無法對系爭不動產為強制執行」之
    不安狀態，故原告應難認有受確認判決之法律上利益。
  (三)系爭房地之真正所有權人乙○○雖將系爭房地登記於被告甲○○名下，然被告甲○○未曾對系爭房屋為使用收益，而系
    爭房地除由乙○○出資購買外，管理使用由乙○○為之，系
    爭房地之權狀亦由乙○○親自保管，乙○○與被告甲○○間
    自成立借名登記契約無疑。且因借名登記契約重在當事人間
    之信任關係，性質與委任契約類同，故應類推適用委任關係
    終止、消滅之規定。乙○○於97年8月間為保障自己權益而
    終止與被告甲○○間之借名登記契約，應無不可，從而乙○○與被告甲○○間已無借名登記契約存在。又被告戊○○係
    受系爭房地真正所有權人乙○○之委託，將系爭房地借名登
    記於自己名下，故縱被告戊○○與被告甲○○間無買賣之意
    思表示，然被告甲○○基於回復原狀之義務，受訴外人乙○○之指示而將系爭房地移轉登記與被告戊○○，則被告甲○○與被告戊○○係分別因與訴外人乙○○成立委任契約而為
    系爭房地之移轉，因被告戊○○與乙○○之借名登記契約迄
    今仍然有效存在，則被告戊○○因借名登記契約而為系爭房
    地之登記名義人，難謂無登記之合法原因。另因乙○○業已
    合法終止與被告甲○○間之借名登記契約，目前被告甲○○
    對系爭房地既無任何權利，原告自無從代位其行使權利，故
    原告代位被告甲○○行使物上請求權，訴請被告戊○○塗銷
    系爭房地之所有權移轉登記，不應允許。
  (四)針對原告指稱訴外人乙○○至原告進行假處分查封系爭房地
    後，始於97年12月起分別匯款7000元至8000元不等之金額至
    被告甲○○帳戶內，顯見乙○○與被告甲○○偽串貸款本息
    由其繳納之假像部分，被告否認之。被告甲○○於玉山銀行
    板橋分行之帳戶存摺自貸款後一直由訴外人乙○○保管，因
    甲○○以系爭房地共貸得320萬元，而系爭房地僅餘300萬元
    之價金未清償，故乙○○於繳交300萬元之價金後，即將多
    餘之20萬元放置於系爭帳戶中供玉山銀行扣款繳息，直至97
    年12月間，因帳戶內已不敷扣款繳息，訴外人乙○○方再匯
    款7000元進入系爭帳戶，故原告所稱乙○○與被告甲○○偽
    串貸款本息由其繳納之假象，洵屬臆測。
  (五)原告並非以系爭房地交易之人，且乙○○所購系爭房地時（
    97年3月20日）尚早於被告甲○○為連運公司擔任連帶保證
    人之時（97年6月20日），顯無為求符合連帶保證人之資格
    而令原告誤認系爭房地為被告甲○○之情事，況甲○○業已
    向原告公司承辦人蕭相全明確告知上情，堪認原告非屬土地
    法第43條之應予保護第三人甚明。再者，系爭房地之購買金
    錢悉數來自訴外人乙○○，銀行貸款並由乙○○繳納，系爭
    房地權狀始終為乙○○所保管，更由其居住使用而具管理使
    用處分權，可認乙○○與被告甲○○間確成立借名登記契約
    ，不得徒以土地法第43條規定剝奪乙○○之真正所有權。
三、兩造不爭執之事實：
  (一)被告甲○○為訴外人連運運通有限公司97年6月27日向原告
    借款1000萬元之連帶保證人，因借款人於97年8月1日受台灣
    票據交換所為拒絕往來尚未解除通知，其所有債務應視為已
    到期，迄未清償。
  (二)被告二人間於97年8月28日以同年月22日之買賣原因為系爭
    房地所有權之移轉登記。
  (三)系爭房地原登記名義人為丁○○，嗣後登記名義人為被告甲○○，現今登記名義人為被告戊○○。
  (四)被告甲○○與被告戊○○間無買賣關係存在。
  (五)系爭房地現由訴外人乙○○及被告戊○○之家人占有使用至
    今。
四、兩造同意本件爭點如下：
  (一)被告二人間就系爭不動產所為買賣、移轉登記行為之性質為
    何？是否為通謀虛偽而無效或屬詐害行為而得撤銷？
  (二)被告二人間就系爭不動產所為買賣、移轉登記行為，原告可
    否請求被告塗銷登記？
五、本院之判斷：
    本件被告甲○○為連運公司向原告借款之連帶保證人，所謂
    連帶保證，係保證人對於債權人約定與主債務人連帶負擔全
    部債務履行而為之保證，其對於債權人明示與主債務人各負
    全部給付之責任，在債務體態上，亦屬民法第272條第1項所
    規定之連帶債務，亦即應就給付之全部負履行責任，並以其
    自己之責任財產為債權之共同擔保，倘連帶保證人之處分財
    產行為有脫產之虞而害及債權者，債權人自得主張該行為無
    效並請求代位或行使撤銷權且為回復原狀。又連帶保證為保
    證人與主債務人連帶負債務履行責任之保證，具有連帶債務
    之性質，故債權人自得先向保證人為全部給付之請求，連帶
    保證人並無先訴抗辯權。由於連運公司到期迄未清償該借款
    ，為兩造所不爭執，故被告甲○○就此一借款債務應負連帶
    責任，自不待言。關於本件被告甲○○將系爭房地登記移轉
    予被告戊○○之行為，原告可否主張通謀虛偽意思表示無效
    或詐害債權得予撤銷，茲論述如下：
  (一)按確認之訴非原告有即受確認判決之法律上利益者，不得提
    起。此一確認利益係指法律關係之存在與否不明確，致原告
    在私法上之地位有受侵害之危險，而此危險得以對於被告之
    確認判決除去之者而言，此有最高法院52年台上字第1922號
    判例可資參照。本件原告先位第一項聲明乃請求確認被告戊○○與被告甲○○間就系爭不動產之買賣契約關係不存在。
    經查被告所提答辯(一)狀即闡明本件因涉及借名登記契約，被
    告二人間均受訴外人乙○○之委託，始將系爭房地由被告甲○○移轉登記予被告戊○○，故被告二人間本無買賣之意思
    表示等語，參以本院於98年8 月10日審理時曾訊問被告甲○○：「（當時過給戊○○並不是買賣？）對，不是賣，因為
    本來就不是我買的」等語，足認被告二人間並無買賣關係存
    在一事，已為本件兩造所不爭執，是被告並未為否認原告此
    項聲明之主張，系爭不動產之買賣契約關係確屬不存在，而
    非不明確，原告私法上地位既無受侵害之危險，揆諸前揭說
    明，原告先位第一項聲明顯欠確認判決之法律上利益，自非
    合法，不應准許。
  (二)按民事訴訟法第355條第1項規定：「文書，依其程式及意旨
    得認作公文書者，推定為真正。」本件依原告所提系爭房地
    登記謄本記載，系爭房地原係訴外人丁○○所有，嗣於97年
    4 月21日以買賣為原因將所有權移轉登記於被告甲○○。被
    告甲○○復於97年8 月28日將系爭房地以買賣為原因，移轉
    登記於被告戊○○所有，此有系爭房地異動索引影本一份在
    卷可稽。而不動產登記謄本係地政事務所人員所製作之公文
    書，依前揭法條規定，應推定為真正，故被告就系爭房屋主
    張係訴外人乙○○所有「借名登記」於被告甲○○名下之事
    實，應負完全之舉證責任，合先敘明。
  (三)所謂「借名登記」其登記名義人若僅單純出借名義，對登記
    之標的物或權利並無任何管理處分之實，其實際占有、管理
    之人仍為借用人，即所謂之「消極信託」，依現行信託法，
    固不成立信託關係。但如登記名義人同時對登記之標的物或
    權利，有「積極之管理或處分」之行為時，不論係雙方之合
    意，或登記名義人單方自願為之（無因管理），即不得謂雙
    方並無信託關係存在，出借名義人並非為借用人處理事務，
    ，此有最高法院86年度台上字第4249號刑事判決可為參照。
    經查：被告抗辯系爭房地先於97年3 月20日由原所有人丁○○與訴外人乙○○間成立買賣契約而為過戶原因，此有
      被告所提系爭房地買賣契約書一份附卷可參，而本院於98
      年8 月10日言詞辯論審理時證人丁○○證稱：「（是否有
      見過在場之乙○○、甲○○）我只有見過乙○○，不認識
      甲○○」、「（如何認識乙○○的？）我土城裕民路136
      巷6 弄3 號3 樓房屋要賣，透過21世紀房屋仲介公司出售
      ，才認識乙○○」、「（提示被證一買賣契約書是否當初
      賣房屋就是簽這份契約書？）是的，簽約是與乙○○簽的
      ，是仲介公司帶乙○○去的」、「（何時交屋？）好像是
      尾款付清才交屋的…我是將房屋點交給乙○○，從頭到尾
      都是跟乙○○接觸，並不認識被告甲○○」等語，顯見系
      爭房地之買賣無論契約簽訂，甚至後續交屋點收，實際上
      均係由訴外人乙○○自行與證人丁○○接洽磋商完成，而
      被告甲○○自始從未參與及占有使用系爭房屋。
    再查就系爭房地買賣價款之支付情形，經證人丁○○具結
      證稱：「（錢是何人交給你？）是乙○○，都是給現金的
      」「（300 萬也是現金？）是用匯款的，另90萬是現金給
      的，是在21世紀房屋仲介公司交付的」等語，復有系爭房
      地買賣契約附件之付款明細表附卷足憑。又證人乙○○亦
      於本院審理中證稱：「（貸款是用甲○○的名義貸的？）
      是的。銀行帳戶是我在保管的，銀行貸款下來，銀行帳戶
      都是我在保管，由我去繳貸款，為了貸款才開這個帳戶，
      庭呈銀行帳戶資料」，業經本院當庭勘驗戶名「甲○○」
      於玉山銀行板橋分行之存摺資料，現由乙○○定期轉匯
      7000 元 至8000元不等金額以負擔該筆貸款本息，有該份
      存摺影本可供憑參。另被告甲○○於本院訊問時亦稱：「
      （系爭房屋是你買的？）不是，因為當初我姐買的時候因
      貸款問題，希望用我的名義去買。銀行貸款手續都辦好了
      我才去簽名的」、「（貸款利息是何人繳的？）貸款時就
      辦了一本存摺，專門扣繳貸款利息，當初辦了之後就將該
      存摺交我姐姐」、「（系爭房屋貸款你有無繳過？）沒有
      從我這裡拿出一毛錢」等語，堪認系爭房地買賣價款之支
      付，實際上均係由乙○○單獨負擔，而被告甲○○僅形式
      上出名登記及配合乙○○代為申請銀行貸款。
    又系爭房地現為乙○○與被告戊○○共同居住中，此為兩
      造所不爭執，且經證人乙○○於本院審理中結證屬實。是
      縱觀系爭房地買賣契約之簽訂、價金之支付及房屋之點收
      、占有使用情形，皆係訴外人乙○○自行支配主導，足認
      實際上係由其所買受；另系爭房地自始至終均為乙○○占
      有使用中，是被告甲○○雖為系爭房地之登記名義人，但
      無任何管理處分之實，此即「消極信託」，循照上開判決
      意旨，應認本件被告甲○○與訴外人乙○○間係屬「借名
      登記」契約關係無訛，被告所辯，洵屬可採。
  (四)按土地法第43條所謂登記有絕對效力，係為保護因信賴登
      記取得土地權利之第三人而設，故登記原因無效或得撤銷
      時，在第三人未取得土地權利前，真正權利人對於登記名
      義人自仍得主張之。又土地法第43條所謂登記有絕對之效
      力，依司法院院字第1919號解釋意旨，係為保護善意第三
      人起見，將登記事項賦予絕對真實之公信力，並非於保護
      交易安全之必要限度以外，剝奪真正權利人之權利。（最
      高法院40年台上字第1892號判例及96年度台上字第2914號
      裁判意旨參照）本件系爭房地因借名登記於被告甲○○名
      下，已如前述，真正權利人乙○○對於登記名義人甲○○
      仍得主張自己為真正所有權人之權利，不致被剝奪。被告
      甲○○與訴外人乙○○間之借名登記契約為無名契約，性
      質與委任契約類同，應類推適用委任關係終止、消滅之規
      定，在訴外人乙○○終止與被告甲○○間借名登記債權契
      約關係後，依乙○○之指示，逕行登記予被告戊○○，實
      屬真正權利人正當權利之行使。
    按債務人怠於行使其權利時，債權人因保全債權，得以自
      己之名義，行使其權利，民法第242條前段定有明文。經
      查本件系爭房屋係因訴外人乙○○終止與被告甲○○借名
      登記契約，而改將登記於被告戊○○名下，此經被告甲○○於本院98年8 月10日審理中（即證人乙○○在場時）曾
      稱：「（現在房屋是否仍是你的名字？）八月時姐姐要回
      去住時，因為公司有財務問題，且當時華南部分沒有問題
      ，才將房屋還給姐姐，但要還給姐姐會有贈與稅的問題，
      是代書建議我將房屋過給戊○○」等語，顯見被告甲○○
      係受系爭房地真正權利人乙○○之指示，始將系爭房地過
      戶予被告戊○○，因被告甲○○與訴外人乙○○成立借名
      登記契約關係，已如前述，是被告甲○○既依借用人乙○○之指示，配合履行將系爭房地所有權之移轉登記行為予
      被告戊○○，雖被告甲○○與戊○○間實際上並無買賣契
      約關係存在，但在被告戊○○與訴外人乙○○間借名登記
      契約之拘束下，自無所謂「怠於行使」民法第767 條物上
      請求權請求被告戊○○將系爭房地回復移轉登記於被告甲○○名下之情形，揆諸前揭法條，原告不得逕自行使代位
      權，故原告主張，顯不足採。
    此外，本件系爭房地之買賣契約於被告二人間雖因與訴外
      人乙○○分別成立借名登記而非實質上存在，惟該移轉登
      記物權行為卻係被告二人受乙○○指示，確實存有所有權
      移轉登記意思，非謂通謀虛偽而無效。今形式上既完成所
      有權移轉登記（有土地及建物登記謄本影本一份可參）實
      質上亦有移轉所有權之合意，則本件所有權移轉之物權行
      為應屬有效，是系爭房地現已非被告甲○○所有，原告亦
      無行使代位權之餘地，併此敘明。
    綜上，原告先位第二項聲明代位請求塗銷被告二人間所為
      所有權移轉登記，洵屬無據，應予駁回。
  (五)按「債務人所為之無償行為，有害及債權者，債權人得聲
      請法院撤銷之。債務人所為之有償行為，於行為時明知有
      損害於債權人之權利者，以受益人於受益時亦知其情事者
      為限，債權人得聲請法院撤銷之。債權人依第1項之規定
      聲請法院撤銷時，得並聲請命受益人回復原狀。」民法第
      244條第1項、第2條及第4項前段分別有明文規定。而撤銷
      權之行使，旨在保全債務人之責任財產，以確保債權人之
      債權，即僅債務人之行為，於行為時致債權人之債權不能
      獲得滿足，始得行使之，故民法第244條第1項及第2項所
      規定「有害及債權者」或「害於債權人之權利」，係指債
      務人之行為，積極的減少財產，或消極的增加債務，因而
      使債權人之債權不能獲得清償之情形，亦即債務人陷於無
      資力之狀態而言（參照最高法院88年台上字第1504號、81
      年台上字第207號、77年台上字第784號及95年度台上字第
      1741號裁判意旨）。又撤銷權之行使亦須有相關詐害債權
      行為有效存在為前提，如該行為本屬無效，自無詐害債權
      可言，先予敘明。
    本件被告二人間關於系爭房地之買賣契約行為，承前所述
      ，實質上因欠缺雙方買賣合意而無效，則就買賣契約行為
      而言，並無詐害原告債權之可能，亦無撤銷之標的，是原
      告備位第一項聲明中請求撤銷被告戊○○與被告甲○○間
      於97年8 月22日就系爭不動產所為買賣契約行為，顯非合
      法，不應准許。
    又基於被告甲○○與訴外人乙○○間就系爭房地存在合法
      有效之「借名登記契約」，而就該不動產管理處分之積極
      權限乃歸於借用人乙○○，並非登記名義人甲○○，在未
      得乙○○之允許前，原則上被告甲○○自不得任意為處分
      行為，故實際上系爭房地對被告甲○○而言，係處於無法
      自行處分之狀態，與民法第765 條所有權人得自由使用、
      收益、處分其所有物情形尚屬有間，難認系爭房地係屬被
      告甲○○可得任意支配之責任財產。復參照被告甲○○於
      本院言詞辯論時即表示：「（系爭房屋是你買的？）不是
      ，因為當初我姐買的時候因貸款問題，希望用我的名義去
      買。銀行貸款手續都辦好了我去簽名」、「（當時過給戊○○並不是買賣？）對，不是賣，因為本來就不是我買的
      」等語，顯見被告甲○○主觀上自始至終均未認定系爭房
      地為其財產之一部分，且真正權利人乙○○依上開借名登
      記契約關係得隨時請求被告甲○○回復移轉登記予自己，
      或其指定之第三人，益徵系爭房地實際上並非被告甲○○
      之責任財產。故當被告甲○○依乙○○之指示將該不動產
      移轉登記予被告戊○○之行為，非謂出於詐害原告債權之
      意思所為，致故意積極減少其責任財產之情形，況原告亦
      未就被告甲○○因移轉系爭房地而真正陷於無資力狀態有
      所舉證，以實其說。是原告備位第一項聲明中請求撤銷被
      告戊○○與被告甲○○間於97年8 月28日就系爭不動產所
      為所有權移轉登記行為，亦無理由。
    綜上，原告備位第一項聲明請求撤銷被告二人間就系爭房
      地所為買賣契約行為及所有權移轉登記行為，均無理由，
      不應准許。
  (六)至於本件原告備位第二項聲明主張部分，其既無法依民法第
    244條第1項、第2項請求撤銷被告二人間之詐害債權行為，
    原告自不得請求依同條第4 項訴請被告戊○○就系爭房地所
    為所有權移轉登記予以塗銷，是原告備位第二項之聲明洵非
    有據。
六、綜上所述，原告基於通謀虛偽意思表示及撤銷詐害債權之法
    律關係，先位請求確認被告戊○○與被告甲○○間就系爭不
    動產之買賣契約關係不存在，及請求被告戊○○塗銷系爭不
    動產所為所有權移轉登記，為無理由，不應准許。另備位請
    求撤銷被告戊○○與被告甲○○間就系爭不動產之買賣契約
    行為及所有權移轉登記行為，並請求戊○○塗銷系爭不動產
    所為所有權移轉登記，亦無理由，併應駁回。
七、本件事證已臻明確，兩造所為之其他主張、陳述並所提之證
    據，經審酌後，認均與本件之結論無礙，不再一一論述，併
    予敘明。
八、訴訟費用負擔之依據：民事訴訟法第78條。
中    華    民    國    98    年    8     月    24    日
                  民事第三庭    法  官  張紫能
以上正本係照原本作成
如對本判決上訴，須於判決送達後20日內向本院提出上訴狀
中    華    民    國    98    年    8     月    24    日
                            書記官  華海珍
┌─────────────────────────────────────────────────┐
│98年度訴字第323號    不動產登記所有權人：戊○○                                                   │
├─┬───────────────────────┬─┬─────┬──────┬────────┤
│編│  土          地          坐          落      │地│ 面    積 │  權    利  │                │
│  ├───┬────┬───┬───┬──────┤  ├─────┤            │                │
│號│縣  市│鄉鎮市區○  段  ○○段  │  地    號  │目│ 平方公尺 │  範    圍  │                │
├─┼───┼────┼───┼───┼──────┼─┼─────┼──────┼────────┤
│1 │臺北縣│土城市  │樂利  │      │1010        │建│3070.78   │10000分之99 │                │
│  ├───┼────┴───┴───┴──────┴─┴─────┴──────┴────────┤
│  │備考  │                                                                                      │
└─┴───┴───────────────────────────────────────────┘
┌─┬──┬───────┬───┬─────────────────┬────┬─────────┐
│編│    │              │建築式│      建物面積（平方公尺）        │  權利  │                  │
│  │    │基  地  坐  落│樣主要├───────────┬─────┤        │                  │
│  │建號│--------------│建築材│樓    層    面    積  │附屬建物主│        │                  │
│  │    │建  物  門  牌│料及房│                      │要建築材料│        │                  │
│號│    │              │屋層數│合                計  │及用途    │  範圍  │                  │
├─┼──┼───────┼───┼───────────┼─────┼────┼─────────┤
│1 │4024│臺北縣土城市樂│5 層樓│三樓層：91.06         │陽台11.78 │  全部  │                  │
│  │    │利段1010地號  │鋼筋混│合  計：91.06         │          │        │                  │
│  │    │--------------│凝土造│                      │          │        │                  │
│  │    │台北縣土城市裕│      │                      │          │        │                  │
│  │    │民路136 巷6 弄│      │                      │          │        │                  │
│  │    │3 號三樓      │      │                      │          │        │                  │
│  │    │              │      │                      │          │        │                  │
│  ├──┼───────┴───┴───────────┴─────┴────┴─────────┤
│  │備考│                                                                                        │
└─┴──┴────────────────────────────────────────────┘


司法院資訊處製作；財團法人民間司法改革基金會備份。
